臺灣高等法院臺中分院民事判決　　　　　　　　　　　九十二年度上字第二五二號
　　　上　訴　人　己○○
　　　被　上訴人　乙○○
　　　　　　　　　丙○○
　　　　　　　　　甲○○
　　　　　　　　　丁○○
　　　　　　　　　戊○○
　　　　　　　　　庚○○
右當事人間請求拆屋還地事件，上訴人對於中華民國九十二年一月九日臺灣彰化地方
法院九十一年度訴字第五二七號第一審判決提起上訴，本院於九十三年一月十三日言
詞辯論終結，茲判決如左：
　　　主　　　文
原判決關於駁回上訴人後開第二項之訴部分，及訴訟費用之裁判廢棄。
被上訴人庚○○應將坐落彰化縣花壇鄉○○段第六六八地號內如附圖所示編號六六八
－Ａ００三、面積０‧００三五七二公頃之磚造平房及同段第六六九地號內如附圖所
示編號六六九－Ａ００二、面積０‧００六八０三公頃之磚造平房拆除，將各該土地
交還上訴人及其他共有人。
其餘上訴駁回。
第一、二審訴訟費用，由被上訴人庚○○負擔二分之一，餘由上訴人負擔。
　　　事　　　實
一、上訴人聲明求為判決：(一)原判決廢棄。(二)被上訴人等（庚○○除外）應將坐落彰
　　化縣花壇鄉○○段第六六八地號內如附圖所示編號六六八－Ａ００一、面積０‧
　　００一五五七公頃之浪板鐵皮屋；編號六六八－Ａ－００二、面積０‧００六七
　　九三公頃之二層磚造樓房及坐落同段第六六九地號內如附圖所示編號六六九面積
　　０‧００一九九三公頃之二層磚造樓房拆除，並將土地交還上訴人及其他共有人
　　。(三)被上訴人庚○○應將坐落同右段第六六八地號內如附圖所示編號六六八－Ａ
　　００三、面積０‧００三五七二公頃之磚造平房及同段第六六九地號內如附圖所
　　示編號六六九－Ａ００二、面積０‧００六八０三公頃之磚造平房拆除，交還上
　　訴人及其他共有人。(四)訴訟費用由被上訴人等連帶負擔。(五)上訴人願供擔保，請
　　准宣告假執行。其陳述略以：
　(一)坐落彰化縣花壇鄉○○段第六六八、六六九地號之二筆土地，為上訴人己○○與
　　被上訴人乙○○、丙○○、甲○○、丁○○、戊○○五人共有，各該共有人之應
　　有部分如附表所示。惟被上訴人乙○○、丙○○、甲○○、丁○○、戊○○所
　　有如附圖所示編號六六八－Ａ００一、面積０‧００一五五七公頃之浪板鐵皮屋
　　；編號六六八－Ａ－００二、面積０‧００六七九三公頃之二層磚造樓房及坐落
　　同段第六六九地號內如附圖所示編號六六九面積０‧００一九九三公頃之二層磚
　　造樓房等建物，均未經上訴人之同意，即占用上開二筆土地，自屬無權占有。而
　　被上訴人庚○○所有坐落同段第六六八地號內如附圖所示編號六六八－Ａ００三
　　、面積０‧００三五七二公頃之磚造平房及同段第六六九地號內如附圖所示編號
　　六六九－Ａ００二、面積０‧００六八０三公頃之磚造平房等建物，亦未經上訴
　　人之同意，即占用上開二筆土地，同屬無權占有。
　(二)查共有土地之分管必需以契約訂之，雖不以訂立書面為之，但要以口頭雙方同意
　　才可有效成立，不能先占先贏，分管契約雖不以明示為成立要件，即默示雖可成
　　立，但所謂默示之承諾必依要約受領人之舉動或其他情事足以間接推知其有承諾
　　之意思者始得認之，如未單純之沉默，則除依交易上之慣例或特定人間特別情事
　　，足認為承諾者外，不得認為承諾（最高法院二十一年上字第一五九八號判例要
　　旨參照）。上訴人自民國（下同）五十四年即到美國長期居住，唯有於六十五年
　　間才一度返台，旋即再返美長期居住迄今，並非住在系爭地或系爭地之附近，則
　　不能謂上訴人有默示同意被上訴人乙○○等占用系爭地之西北邊。被上訴人乙○
　　○等在原審即自認土地沒有分管協議，建物是父母於七十一年建造的，應該是有
　　經當時的共有人同意等語。其所謂應該是有經當時的共有人同意云云顯然是臆測
　　推斷之詞，原判決竟不憑證據，即認為有分管契約之存在，實屬違法。
　(三)原判決指上訴人不請求分割共有物，而訴請他共有人拆屋還地屬濫用權利，是專
　　以損害被上訴人為目的，顯然違背誠信原則云云。惟所引最高法院八十三年台上
　　字第一三七七號判決要旨「共有物分管之約定，不以訂立書面為要件，倘共有人
　　間實際上劃定使用範圍，對各自占有管領之部分，互相容忍，對於他共有人使用
　　、收益，各自占有之土地，未予干涉，已歷有年所，即非不得認有默示分管契約
　　之存在」，是指各共有人間實際上均有劃定使用範圍，各自占有管領，抑且互相
　　容忍者而言，本案上訴人長期居住在美國，從未占用系爭土地，不能援引比附。
　　又最高法院七十二年台上字第一九二七號判決要旨「共有人同意他人越界使用其
　　分管之一部分共有土地建築房屋，與共有土地之處分行為有別。被上訴人既同意
　　上訴人直線建築房屋而越界占有使用訟爭部分土地，其他共有人不為干預，而分
　　管訟爭土地，同意上訴人占有使用之被上訴人反求上訴人拆屋還地，可否認非濫
　　用權利，專以損害上訴人為目的，而於誠信原則有違，殊有研究餘地」，則是指
　　共有人之一同意鄰地之他人越界使用其分管之一部分共有土地建築房屋，而其他
　　共有人不為干預之情形，本案根本不是上訴人同意被上訴人越界建築，可見原判
　　決引諭失據。
　(四)原判決認被上訴人庚○○所有建物，係其父親經上訴人所委託管理系爭土地之人
　　唐清水（已亡故）同意，上訴人並將「共有人書狀保持證原本」及田賦繳納憑據
　　等件，委由唐清水交予其父親收執，其父親始在系爭土地上建造房屋，非無權占
　　有。係以被上訴人庚○○提出上訴人之「共有人書狀保持證原本」及田賦代金繳
　　納通知單為憑，並衡之社會經驗法則，土地權狀乃土地權利之憑證，所有人如非
　　就土地為處分或負擔行為，當無輕易將權狀交付予他人收執，又在土地上建造房
　　屋，無從長期隱而不見，故第三人經土地所有人交付權狀及田賦繳納憑據後，而
　　在土地上建造房屋，並歷經多年，如土地所有人未同意，當無長期容忍其存在之
　　理，是第三人持有土地權狀，而在土地上建造房屋，除有其他反證外，應推定已
　　得土地所有人之同意為論據。但「認定事實應憑證據，至法院採為認定事實之證
　　據，必於訟爭事實有相當之證明力者而後可，若一種事實得生推定證據之效力者
　　，亦必于現行法規有根據，即為現行法規所明認者而後可，斷不能以單純論理為
　　臆測之根據，而就訟爭事實為推定之判斷」（最高法院十八年上字第二０九號判
　　例要旨）。原判決認為被上訴人既持有上訴人之土地共有權狀及田賦代金繳納通
　　知單，被上訴人又已在系爭土地上建造房屋，如土地所有人未同意當無長期容忍
　　其存在之理，此均屬臆測之詞。查買賣契約如成立必需當事人就買賣之價金及標
　　的物互相同意時，買賣契約才能成立。
　(五)被上訴人庚○○辯稱系爭土地是在六十年間由其父以壹萬元向訴外人唐清水承買
　　，然系爭土地之共有人原有二位，即上訴人及上訴人之胞兄邱棖松共有，邱棖松
　　之持分於五十七年一月六日出賣予唐清水七六分之五，及出賣予伍李桂枝（即被
　　上訴人乙○○等兄弟之母親）七六分之三三，唐清水之持分七六分之五於五十八
　　年二月十四日又出賣予伍李桂枝。若唐清水有向上訴人購買持分土地，為何唐清
　　水向邱棖松購買持分時會要求移轉登記，其向上訴人購買持分時不會要求移轉登
　　記？查買賣契約必需當事人就買賣之價金及標的物互相同意始能成立，究竟唐清
　　水於何時以若干之價金向上訴人承買系爭地若干面積？及被上訴人庚○○之父於
　　何時以若干之價金向唐清水承買系爭地若干之面積？被上訴人均無法舉證以實其
　　說。查民事訴訟法第二百七十七條規定當事人主張有利於己之事實者，就其事實
　　有舉證之責任。最高法院二十八年上字第一一號判例要旨「上訴人係否認曾與被
　　上訴人訂立買賣某號股份之契約，提起消極確認之訴，按照舉證責任分配之原則
　　，應由主張買賣契約存在之被上訴人，就訂立買賣契約之事實負舉證之責」。被
　　上訴人庚○○主張有買賣契約存在，依法即應就訂立買賣契約之事實負舉證之責
　　，不能以其執有上訴人之土地共有權狀，即認為伊有向唐清水承買。蓋土地共有
　　權狀持有之原因不一而足，有替人保管而持有者，有向人竊取或撿拾而得者，有
　　為擔保債權而以權狀作質押者，故在邏輯上不能僅以持有他人之土地所有權狀，
　　即推定必有土地之買賣。況被上訴人庚○○是主張乃父向唐清水承買，並非向上
　　訴人直接承買，如伊不能證明上訴人有將系爭土地之出賣予唐清水或有授權唐清
　　水代理出賣，即屬唐清水之無權處分或無權代理，則依民法第一百十八條之規定
　　對上訴人並不生效力。原判決僅以被上訴人持有共有人書狀，即率爾認為被上訴
　　人庚○○之父有向上訴人買受，顯有不憑證據認定之違法。
　(六)依據被上訴人庚○○所提出之田賦代金繳納通知書所載納稅義務人寫己○○等三
　　人，管理或代繳義務人唐清水。惟早年田賦代金或其他稅單均是由稅捐機關片面
　　以共有人中之一為代表，並無經共有人之授權為代表人，不像目前稅單均由各共
　　有人分開課徵，個別通知，至於稅單上如納稅義務人死亡或無法查攷者，不管占
　　用者有權占有或無權占有，均隨便以占用者列為代繳人或管理人，被上訴人乙○
　　○等亦未同意被上訴人庚○○越界建築，況庚○○占用上訴人之土地面積達一０
　　三‧七五平方公尺之譜（六六九Ａ００二及六六八Ａ００三），折合三一點三八
　　四坪，並非一、二坪，則豈可以越界建築相提併論。
　(七)上訴人己○○確曾長期住在美國為大學教授，從未返國，業經內政部入出境管理
　　局以公函證實，因其請假不易，抑且來回往返之機票即需三、四萬元，開銷不少
　　，上訴人確有委任訴訟代理人代理出庭，此有九十二年九月九日經過我國駐紐約
　　台北經濟文化辦事處認證之授權書一件及信封可證，可見確有己○○此人及委任
　　律師為其訴訟代理人。民事訴訟法第二百六十九條第一款雖有規定法院得命當事
　　人本人到場，但其前提要件是以法院認為有其必要時為限，上訴人既已委任合法
　　律師代理出庭，即不必強命當事人一定要由美國親自回來出庭，本件應無命上訴
　　人由美國回來親自出庭陳述「我不承認有將系爭土地出賣予被上訴人」。蓋上訴
　　人不可能承認有將系爭地賣予被上訴人，就是因為上訴人從未出賣土地予任何人
　　，才會委任律師代為訴訟，上訴人確實沒有出賣系爭土地予被上訴人庚○○，則
　　上訴人怎可能會在法庭為與事實不符又不利於己之陳述，被上訴人庚○○既未提
　　出買賣契約書及付款之證據，故也無鑑定筆跡而命上訴人千里迢迢由美國返台之
　　必要。
　(八)最高法院八十六年台上字第三七四九號判決要旨「民法第一百六十九條規定之表
　　見代理，係為保護第三人而設，本人如有使第三人信以為其有以代理權授與他人
　　之行為，而與該他人交易，即應使本人負擔權人責任。查原審認定被上訴人將上
　　開房、地所有權狀、印鑑證明及印鑑章交付訴外人孫文彬，由孫文彬持向上訴人
　　借款並設定系爭抵押權。而孫文彬係執業代書，受委任辦堙抵押權設定登記，為
　　其業務範圍，系爭抵押權設定登記並僅須檢附前述證件及蓋用本人印鑑章，即可
　　辦妥登記。似此情形，能否謂被上訴人之行為尚不足使上訴人誤信其有對孫文彬
　　授以代理權，而有表見代理之情形，非無研求之餘地」。上開判決是被上訴人將
　　房地所有權狀、印鑑證明及印鑑章交付訴外人孫文彬持向上訴人借款，並設定抵
　　押權，而孫文彬又係執業代書，故才會有表見代理之情形，而本案則既無買賣契
　　約及付款之證據，既無持有上訴人之印章及印鑑證明，又非交予執業代書辦理，
　　自不能認為有表見代理之情形。況被上訴人庚○○又不能證明上訴人有授權唐清
　　水出賣之事實，該案例之被上訴人土地所有權狀之交付乃在借款設定抵押權，可
　　見土地所有權狀之交付不一定就是為買賣。
　(九)又土地所有權人之所有物返還請求權，並無民法時效消滅規定之適用，故不能以
　　被上訴人庚○○占有系爭土地達三十年之久，即謂上訴人不能請求拆屋交地，上
　　訴人就是因為不知道土地有為被上訴人庚○○占到，認為全部由乙○○等所占有
　　，故起訴時才會僅列乙○○等為被告，迨地政機關實地勘測後，經乙○○兄弟指
　　界其房屋之所在予測量人員，測量人員當場表明被上訴人庚○○之房屋亦在系爭
　　土地之範圍內，上訴人之訴訟代理人才要求將被上訴人庚○○占有之位置一併測
　　量在內，上訴人旋追加被上訴人庚○○為共同被告，此即足以證明上訴人起初根
　　本不知道被上訴人庚○○有占有之事實，更可佐證上訴人與被上訴人庚○○之父
　　或唐清水間沒有買賣。被上訴人庚○○之父如有向上訴人或向唐清水買受土地，
　　衡情酌理，當會要求訂立買賣契約及出具收款之證據，不會一無所有，如有買賣
　　契約及付款之收據，被上訴人理該珍藏妥加保管，以便將來作為訴訟攻防之證據
　　，被上訴人庚○○既未持有上開證據，確無買賣之事實。尤其上訴人早年即旅居
　　美國，數十年均未返國，也不可能委任他人出賣或與共有人間成立分管之契約，
　　是以本件上訴人請求拆屋交地，自屬於法有據。
二、被上訴人聲明求為判決：(一)上訴駁回。(二)第二審訴訟費用由上訴人負擔。其陳述
　　略以：
　(一)被上訴人乙○○、丙○○、甲○○、丁○○、戊○○等人之房屋係建造於十八年
　　前，所建房屋並未逾越應有部分比例面積，建造當時確已經上訴人之同意，上訴
　　人向未表示反對，事經將近二十年，上訴人請求分割共有物，卻訴請拆屋還地，
　　自非有據。
　(二)被上訴人庚○○所有之建物，係其父親經上訴人委託之土地管理人唐清水（已亡
　　故）同意，唐清水並將上訴人之「共有人書狀保持證原本」，交予其父親收執，
　　其父親亦給付相當價金後，始在系爭土地上搭蓋建物，其建物占用系爭土地並非
　　無權占有。
　(三)上訴人年事已高，數十年來未曾回國，連一審審判長命其到場，亦未獲回應，其
　　是否有當事人能力，即頗值懷疑。上訴人選任律師為訴訟代理人，其委任書係在
　　國外作成，如未經我駐外機構認證，則應先調查上訴人有無當事人能力及委任程
　　序是否合法之程序問題。
　(四)被上訴人庚○○之父係向上訴人購買系爭土地，而唐清水僅為上訴人之代理人，
　　此觀諸被上訴人一直強調唐清水若非上訴人之代理人，亦有表現代理之問題即明
　　。是被上訴人之父與上訴人間之買賣未辦理所有權移轉登記，與唐清水和邱棖松
　　間之買賣有辦理所有權移轉登記，係屬二事，不能混為一談。至於被上訴人之父
　　未辦理所有權移轉登記，實乃先人智識程度不足所誤。蓋彼一年代土地價值不高
　　，不似今日注重不動產買賣程序，且斯時民智未開，一心以為持有「地契」即代
　　表擁有所有權，不知登記之必要性，加以民風純樸重然諾，不防日後出賣人反悔
　　不認帳，導致今日造成困擾。
　(五)被上訴人庚○○主張有權使用系爭土地，是應負舉證之責任，此被上訴人並無異
　　議。惟證明應證事實之證據資料，並不以可直接單獨證明之直接證據為限，凡先
　　綜合其他情狀，證明某事實，再由某事實為推理的證明應證事實，該證明某事實
　　之間接證據，亦包括在內（最高法院九十一年台上字第二五七八號判決參照）。
　　被上訴人庚○○主張先父與上訴人間有買賣關係存在，除被上訴人持有系爭土地
　　所有權狀為證外，證人顧舜堂亦已到庭證明被上訴人之主張為真實。況且，被上
　　訴人先父如無正當權源，怎有可能在系爭土地上建屋使用？又上訴人豈有容忍被
　　上訴人無償使用土地達三十年？雖被上訴人先父非與上訴人直接洽談系爭土地買
　　賣事宜，而係與上訴人之代理人唐清水洽談，然唐清水當時管理系爭土地，並由
　　其繳納稅賦，其更持有所有權狀，自為上訴人之代理人無訛。否則亦有民法第一
　　百九十六條之表現代理問題，上訴人應負授權人之責任。再者，唐清水與被上訴
　　人先父洽談買賣事宜時，曾表示上訴人不會回國了，以今日觀之，其言非虛，而
　　衡諸常情，人於移民前會將國內財產處分，益徵唐清水確有代理上訴人與被上訴
　　人先父買賣系爭土地。
　(六)被上訴人庚○○佔有系爭土地已有三十年之久，上訴人時至今日始出面主張權利
　　，圖謀時過境遷，證人證物已大多不存，其心態委實可議。法諺有云法律保護勤
　　勞者，不保護睡眠者，上訴人本人自有義務出面將事情說清楚講明白。上訴人之
　　訴訟代理人謂：被上訴人持有所有權狀之可能原因有替人保管、竊取、拾獲、質
　　押等等。惟土地所有權狀是何等重要之物，尤其在五、六十年代，幾與土地等同
　　視之，上訴人所有之權狀何以會交予被上訴人先父持有，上訴人不可能不明白箇
　　中原因，其訴訟代理人竟以原因不一而足一語帶過，顯見其根本不清楚事實之來
　　龍去脈，為釐清事實，請先依民事訴訟法第二百六十九條第一款、第三百六十七
　　條之一之規定，命上訴人本人到場，如其無正當理由不到場，即視為拒絕陳述，
　　可由法院審酌情形，判斷應證事實之真偽。
　　　理　　　由
一、本件被上訴人丙○○、丁○○、戊○○三人經合法通知，無正當理由，均未於最
　　後言詞辯論日到場，核無民事訴訟法第三百八十六條所列各款情形，爰依上訴人
　　之聲請，由其一造辯論而為判決。又被上訴人庚○○指上訴人己○○年事已高，
　　數十年來未曾回國，連一審審判長命其到場，亦未獲回應，其是否有當事人能力
　　，即頗值懷疑。而上訴人選任律師為訴訟代理人，其委任書係在國外作成，如未
　　經我駐外機構認證，則應先調查上訴人有無當事人能力及委任程序是否合法之程
　　序問題乙節。經查上訴人己○○就本件訴訟，確有委任黃精良律師為訴訟代理人
　　代理出庭，此有九十二年九月九日經過我國駐紐約台北經濟文化辦事處認證之授
　　權書一件及信封在卷可證，足見確有己○○此人及其委任律師為訴訟代理人，合
　　先敘明。
二、上訴人主張坐落彰化縣花壇鄉○○段第六六八、六六九地號之二筆土地，為上訴
　　人己○○與被上訴人乙○○、丙○○、甲○○、丁○○、戊○○五人共有，各該
　　共有人之應有部分如附表所示。被上訴人乙○○、丙○○、甲○○、丁○○、
　　戊○○所有如附圖所示編號六六八－Ａ００一、面積０‧００一五五七公頃之浪
　　板鐵皮屋；編號六六八－Ａ－００二、面積０‧００六七九三公頃之二層磚造樓
　　房及坐落同段第六六九地號內如附圖所示編號六六九面積０‧００一九九三公頃
　　之二層磚造樓房等建物，占用上開二筆土地。而被上訴人庚○○所有坐落同段第
　　六六八地號內如附圖所示編號六六八－Ａ００三、面積０‧００三五七二公頃之
　　磚造平房及同段第六六九地號內如附圖所示編號六六九－Ａ００二、面積０‧０
　　０六八０三公頃之磚造平房等建物，亦占用上開二筆土地等情。業據提出土地登
　　記簿謄本、地籍圖謄本為證，並為被上訴人所不爭執。且經原審法院囑託彰化縣
　　彰化地政事務所派員會同履勘現場並複丈屬實，有勘驗筆錄及該地政事務所繪製
　　之土地複丈成果圖附卷可稽，堪認上訴人此部分之主張為真正。
三、惟上訴人復主張被上訴人等人在系爭兩筆土地上之前揭建物，皆未經伊之同意，
　　即擅自占用上開土地搭建，均屬無權占有等語。被上訴人乙○○、丙○○、甲○
　　○、丁○○、戊○○等人則抗辯稱：伊等所有之房屋係建造於十八年前，所建房
　　屋並未逾越應有部分比例面積，建造當時確已經上訴人之同意，上訴人向未表示
　　反對，事經將近二十年，上訴人不請求分割共有物，卻訴請拆屋還地，自非有據
　　等語。被上訴人庚○○則以：伊父親與上訴人間就系爭土地有買賣關係存在，當
　　時伊父係與上訴人之代理人唐清水（已亡故）洽談買賣事宜，因唐清水當時管理
　　系爭土地，並由其繳納稅賦，其更持有所有權狀，自為上訴人之代理人，雖然買
　　後未辦理所有權移轉登記，乃先人智識程度不足，不知登記之必要性所致。是伊
　　所有建物應係伊父親經上訴人委託之土地管理人唐清水同意而搭建，唐清水既將
　　上訴人之「共有人書狀保持證」原本，交予伊父親收執，伊父親亦給付相當價金
　　，始在系爭土地上搭蓋建物，則伊建物占用系爭土地應非無權占有等語，資為抗
　　辯。
四、按共有物分管之約定，不以訂立書面為要件，倘共有人間實際上劃定使用範圍，
　　對各自占有管領之部分，互相容忍，對於他共有人使用、收益所占有之土地，亦
　　未予干涉，已歷有年所，即非不得認有默示之分管契約存在。再土地共有人各自
　　管理相當於其應有部分比例之特定部分土地，彼此多年相安無事，互不為干預，
　　而有分管共有土地之客觀事實，其不依分割共有物之方法，終止分管，而訴請他
　　共有人拆屋還地，即屬濫用權利，專以損害上訴人為目的，顯然違背誠信原則（
　　最高法院八十三年度台上字第一三七七號、七十二年台上字第一九二七號判決意
　　旨參照）。查本件被上訴人乙○○、丙○○、甲○○、丁○○、戊○○等人抗辯
　　其等之建物係建造於十八年前之事實，有卷附彰化縣稅捐稽徵處出具之房屋稅籍
　　證明書及現場照片附於原審卷證物袋內可憑，上訴人就此事實，亦未有爭執，應
　　認實在。雖然上訴人己○○主張伊自五十四年即到美國長期居住，唯有於六十五
　　年間才一度返台，旋即再返美長期居住迄今，並非住在系爭地或系爭地之附近，
　　伊未曾同意被上訴人乙○○、丙○○、甲○○、丁○○、戊○○等五人，在系爭
　　土地上搭蓋建物占有，也不知情，不能謂上訴人有默示同意云云。但依原審法院
　　囑託彰化縣彰化地政事務所製作之系爭土地複丈成果圖顯示，系爭二筆土地係相
　　接連略成三角形，其西側臨省道（彰化縣花壇鄉○○路），被上訴人乙○○、丙
　　○○、甲○○、丁○○、戊○○等所有建物占用於土地北半部，其占用面積又未
　　逾應有部分比例額，南半部則由被上訴人庚○○之父親建造房屋所占用，形成與
　　乙○○等人劃定使用範圍，對各自占有管領之部分，互相容忍，未予干涉之狀態
　　，且已歷有年所。再參以系爭兩筆土地之共有人原有二位，即上訴人己○○及其
　　胞兄邱棖松二人共有，邱棖松之持分於五十七年一月六日出賣予唐清水七六分之
　　五，及出賣予伍李桂枝（即被上訴人乙○○等兄弟之母親）七六分之三三，唐清
　　水之持分七六分之五於五十八年二月十四日又出賣予伍李桂枝（見土地登記簿謄
　　本記載），亦即被上訴人乙○○等人係讓受原共有人邱棖松之持分而來，並管領
　　占有系爭兩筆土地之北半部迄今之歷來事實，足認當初上訴人己○○及其胞兄邱
　　棖松二人間，縱無明示分管之約定，實際上則有劃定使用範圍，各自占有管領，
　　抑且互相容忍，由被上訴人乙○○等人讓受邱棖松之持分，占有系爭兩筆土地之
　　北半部，另系爭兩筆土地之南半部屬於上訴人己○○管領占有，嗣由被上訴人庚
　　○○之父親於取得上訴人己○○之「共有人書狀保持證」原本後，在其上建屋予
　　以占有迄今，是應可得認定自來即有默示之分管契約存在。準此，被上訴人乙○
　　○、丙○○、甲○○、丁○○、戊○○等人本於土地共有人之地位，依分管契約
　　使用該土地之特定部分，即不能謂無正當權源。上訴人主張彼等在系爭兩筆土地
　　上搭蓋建物，未經伊之同意，即擅自占用搭建，屬無權占有云云，尚非有據。
五、被上訴人庚○○所有之建物，占有系爭兩筆土地之南半部，雖據抗辯稱：其父親
　　與上訴人間就系爭土地有買賣關係存在，其父係與上訴人委託之土地管理人唐清
　　水（已亡故）洽談買賣事宜，當時因唐清水管理系爭土地，並由其繳納稅賦，其
　　更持有上訴人之「共有人書狀保持證」即所有權狀原本，自為上訴人之代理人，
　　該建物應係其父親經上訴人委託之土地管理人唐清水同意而搭建，唐清水既將上
　　訴人之「共有人書狀保持證」原本，交予其父親收執，其父親亦給付相當價金，
　　始在系爭土地上搭蓋建物，則其建物占用系爭土地應非無權占有云云。然此為上
　　訴人所否認。按民事訴訟法第二百七十七條規定，當事人主張有利於己之事實者
　　，就其事實有舉證之責任。又「認定事實應憑證據，至法院採為認定事實之證據
　　，必於訟爭事實有相當之證明力者而後可，若一種事實得生推定證據之效力者，
　　亦必于現行法規有根據，即為現行法規所明認者而後可，斷不能以單純論理為臆
　　測之根據，而就訟爭事實為推定之判斷」、「上訴人係否認曾與被上訴人訂立買
　　賣某號股份之契約，提起消極確認之訴，按照舉證責任分配之原則，應由主張買
　　賣契約存在之被上訴人，就訂立買賣契約之事實負舉證之責」（最高法院十八年
　　上字第二０九號、二十八年上字第一一號判例意旨參照）。本件被上訴人庚○○
　　主張有買賣契約存在，依法即應就雙方確有訂立買賣契約之事實負舉證之責，惟
　　查：
　(一)被上訴人庚○○之父如有向上訴人或向唐清水買受土地，衡情應該會要求辦理所
　　有權移轉登記，即使有不克辦理所有權移轉登記之其他原因，亦應要求訂立買賣
　　契約及出具收受價款之證據，以證明買賣之事實。尤其是在未辦所有權移轉登記
　　之情形下，雙方如訂有買賣契約及執有付款之收據，買方也必然會妥善珍藏保管
　　，以便將來作為訴訟攻防之證據。被上訴人庚○○主張有買賣契約存在，非但未
　　辦所有權移轉登記，買方復未持有上開足以證明有買賣契約存在之確切證據，殊
　　難認定被上訴人庚○○之父確有向上訴人或向唐清水買受土地之事實。
　(二)被上訴人庚○○雖然持有上訴人之「共有人書狀保持證」即所有權狀原本，但執
　　有之原因本不一而足，非必為買賣之原因而由上訴人交付其取得一途，故不能僅
　　以持有他人之土地所有權狀，即推定必有土地之買賣。
　(三)又被上訴人庚○○主張其父係與上訴人委託之土地管理人唐清水（已亡故）洽談
　　買賣事宜，上訴人之「共有人書狀保持證」原本，亦由唐清水交予其父親收執，
　　並非向上訴人直接承買，由上訴人交付「共有人書狀保持證」原本予其父。則被
　　上訴人更應就上訴人有將系爭土地之出賣予唐清水或有授權唐清水代理出賣之事
　　實，予以舉證證明。否則縱使上訴人庚○○之父有與唐清水洽談買賣事宜，並由
　　唐清水交付上訴人之「共有人書狀保持證」原本予其父，亦不能排除唐清水係無
　　權處分或無權代理，依民法第一百十八條之規定對上訴人仍不生效力。是以證人
　　顧舜堂雖到庭就被上訴人庚○○主張先父有與唐清水洽談買賣事宜，並交付買賣
　　價金乙事，予以證明確有其事等語，仍無從據為被上訴人庚○○有利之認定。
　(四)最高法院八十六年台上字第三七四九號判決要旨「民法第一百六十九條規定之表
　　見代理，係為保護第三人而設，本人如有使第三人信以為其有以代理權授與他人
　　之行為，而與該他人交易，即應使本人負授權人責任。查原審認定被上訴人將上
　　開房、地所有權狀、印鑑證明及印鑑章交付訴外人孫文彬，由孫文彬持向上訴人
　　借款並設定系爭抵押權。而孫文彬係執業代書，受委任辦堙抵押權設定登記，為
　　其業務範圍，系爭抵押權設定登記並僅須檢附前述證件及蓋用本人印鑑章，即可
　　辦妥登記。似此情形，能否謂被上訴人之行為尚不足使上訴人誤信其有對孫文彬
　　授以代理權，而有表見代理之情形，非無研求之餘地」。上開判決是被上訴人將
　　房地所有權狀、印鑑證明及印鑑章交付訴外人孫文彬持向上訴人借款，並設定抵
　　押權，而孫文彬又係執業代書，故才會有表見代理之情形。而本案既無買賣契約
　　及付款之證據，又無上訴人將印章及印鑑證明交予執業代書辦理之相同或類似情
　　形，不能僅憑唐清水持有上訴人之「共有人書狀保持證」原本，即認上訴人應就
　　唐清水之行為，負表見代理之授權人責任。
　(五)被上訴人庚○○所提出之田賦代金繳納通知書所載納稅義務人寫己○○等三人，
　　管理或代繳義務人唐清水。但早年田賦代金或其他稅單之記載，均是由稅捐機關
　　逕以共有人中之一人列為代表，即對之填具稅單開徵，被列為代表者，並未經由
　　共有人授權，如納稅義務人死亡或無法查攷者，也會逕對現行占用人開單徵稅，
　　是以早期之稅籍不若今日之健全，亦不能單憑田賦代金繳納通知書，將唐清水列
　　為管理或代繳義務人，即遽予認定唐清水係經上訴人合法授權之代理人。
　(六)被上訴人庚○○雖謂伊父之所以未辦理所有權移轉登記，實乃先人智識程度不足
　　，斯時民智未開，不知登記之必要性，加以民風純樸重然諾，不防日後出賣人反
　　悔不認帳，導致今日造成困擾。且質疑被上訴人先父如無正當權源，怎有可能在
　　系爭土地上建屋使用？又上訴人豈有容忍被上訴人無償使用土地達三十年？再者
　　，唐清水與被上訴人先父洽談買賣事宜時，曾表示上訴人不會回國了，以今日觀
　　之，其言非虛，而衡諸常情，人於移民前會將國內財產處分，益徵唐清水確有代
　　理上訴人與被上訴人先父買賣系爭土地云云。然此均屬臆測之詞，不足遽採。又
　　民事訴訟法第二百六十九條第一款固規定法院得命當事人本人到場，但其前提要
　　件是以法院認為有其必要時為限，本件上訴人既已委任合法律師代理出庭，即無
　　命當事人本人必須由美國返回親自出庭之必要。且上訴人之訴訟代理人就此陳稱
　　：如命上訴人由美國回來親自出庭，其必陳述「我不承認有將系爭土地出賣予被
　　上訴人」，上訴人不可能會在法庭為不利於己之陳述，被上訴人庚○○既未提出
　　買賣契約書及付款之證據，也應無鑑定筆跡而命上訴人自美國返台之必要等情，
　　衡情即非全然無稽。是以本件顯無命上訴人本人到場必要。
　(七)被上訴人庚○○所有之建物，占有系爭兩筆土地之南半部，雖據主張其父有向上
　　訴人或向上訴人委託之土地管理人唐清水買受土地，惟未能舉證證明，是其難認
　　為有權占有。從而本件上訴人請求其拆屋交地，自屬於法有據。
六、綜上所述，本件上訴人主張系爭兩筆土地係其與被上訴人乙○○、丙○○、甲○
　　○、丁○○、戊○○五人共有，各共有人之應有部分如附表所示。被上訴人乙○
　　○等五人所有如附圖所示編號六六八－Ａ００一、面積０‧００一五五七公頃之
　　浪板鐵皮屋；編號六六八－Ａ－００二、面積０‧００六七九三公頃之二層磚造
　　樓房及坐落同段第六六九地號內如附圖所示編號六六九面積０‧００一九九三公
　　頃之二層磚造樓房等建物；被上訴人庚○○所有坐落同段第六六八地號內如附圖
　　所示編號六六八－Ａ００三、面積０‧００三五七二公頃之磚造平房及同段第六
　　六九地號內如附圖所示編號六六九－Ａ００二、面積０‧００六八０三公頃之磚
　　造平房等建物；均未經伊之同意，擅自占用上開土地搭建，係屬無權占有，依民
　　法第八百二十一條之規定，為共有人全體之利益，乃就共有物之全部為本於所有
　　權而請求拆屋還地。關於被上訴人乙○○等五人占用部分，為無理由，不應准許
　　。關於被上訴人庚○○占用部分，則為有理由，應予准許。原審就被上訴人庚○
　　○占用部分，為上訴人敗訴之判決，尚有未洽，上訴意旨求予廢棄改判，為有理
　　由，爰由本院予以廢棄改判如主文第二項所示。此部分土地面積三五‧七二平方
　　公尺、六八‧０三平方公尺，共一０三‧七五平方公尺，其公告土地現值每平方
　　公尺一萬二千元，合計一百二十四萬五千元，另房屋現值為九萬二千七百八十五
　　元，總計訴訟標的價額為一百三十二萬七千七百八十五元，未逾新臺幣一百五十
　　萬元，不得上訴第三審，本院判決後即告確定，上訴人請求供擔保准宣告假執行
　　，核無必要。至於被上訴人乙○○等五人占用部分，原判決為上訴人敗訴之判決
　　，並駁回其假執行之聲請，經核於法並無不合，上訴意旨求予廢棄改判，為無理
　　由，其上訴應予駁回（此部分土地一五‧五七平方公尺、六七‧九三平方公尺、
　　一九‧九三平方公尺，共一０三‧四三平方公尺，土地公告現值合計一百二十四
　　萬一千一百六十元，另房屋現值為三十萬九千五百元，總計訴訟標的價額為一百
　　五十五萬零六百六十元）七、本件事證已臻明確，兩造所提其餘攻擊防禦方法及
　　舉證，均與判決結果不生影響，爰不一一論述。
八、據上論結，本件上訴為一部有理由，一部無理由，依民事訴訟法第四百六十三條
　　、第三百八十五條第一項、第四百五十條、第四百四十九條第一項、第七十八條
　　、第七十九條，判決如主文。
中　　　華　　　民　　　國　　九十三　　年　　　一　　　月　　二十七　　日
~B1民事第五庭審判長法　官　陳滿賢
~B2　　　　　　　　法　官　朱　樑
~B3　　　　　　　　法  官  古金男
右為正本係照原本作成。
上訴人得上訴。
被上訴人不得上訴。
如對本判決上訴，須於收受判決送達後二十日內向本院提出上訴書狀，其未表明上訴
理由者，應於提出上訴後二十日內向本院提出上訴理由書(須按他造人數附具繕本)。
上訴時應提出委任律師或具有律師資格之人之委任狀；委任有律師資格者，另應附具
律師及格證書及釋明委任人與受任人有民事訴訟法第四百六十六條之一第一項但書或
第二項（詳附註）所定關係之釋明文書影本。
~B 　 　　　　　　書記官　王麗英
中　　　華　　　民　　　國　　九十三　　年　　　一　　　月　　二十七　　日
附註：
民事訴訟法第四百六十六條之一（第一項、第二項）
對於第二審判決上訴，上訴人應委任律師為訴訟代理人。但上訴人或其法定代理人具
有律師資格者，不在此限。
上訴人之配偶、三親等內之血親、二親等內之姻親，或上訴人為法人、中央或地方機
關時，其所屬專任人員具有律師資格並經法院認為適當者，亦得為第三審訴訟代理人
。
　　　　　　　　　　　　　　　　　　　　　　　　　　　　　　　　　　　　Ｙ
附表：
┌───────────┬────┬────────┐
│土　　地　　坐　　落　│共有人　│應有部分比例　  │
│　　　　　　　　　　　│　　　　│                │
├───────────┼────┼────────┤
│彰化縣花壇鄉○○段六六│己○○  │二分之一        │
│八地號                │        │                │
│                      ├────┼────────┤
│                      │乙○○  │十分之一        │
│                      ├────┼────────┤
│                      │丙○○  │十分之一        │
│                      ├────┼────────┤
│                      │甲○○  │十分之一        │
│                      ├────┼────────┤
│　　　　  　　　　　　│丁○○  │十分之一        │
│                      ├────┼────────┤
│                      │戊○○  │十分之一        │
├───────────┼────┼────────┤
│彰化縣花壇鄉○○段六六│己○○  │二分之一        │
│九地號                │        │                │
│                      ├────┼────────┤
│                      │乙○○  │十分之一        │
│                      ├────┼────────┤
│                      │丙○○  │十分之一        │
│                      ├────┼────────┤
│                      │甲○○  │十分之一        │
│                      ├────┼────────┤
│　　　　  　　　　　　│丁○○  │十分之一        │
│                      ├────┼────────┤
│                      │戊○○  │十分之一        │
└───────────┴────┴────────┘
附表：
┌───────────┬────┬────────┬────────┐
│土　　地　　坐　　落　│占有人　│占有部分標示　  │占有部分之面積　│
│　　　　　　　　　　　│　　　　│（附圖代號）    │（　公　頃　）　│
├───────────┼────┼────────┼────────┤
│彰化縣花壇鄉○○段六六│乙○○、│浪板鐵皮屋（附圖│零點零零壹伍伍柒│
│八地號                │丙○○、│代號668-A001）  │                │
│                      │甲○○、├────────┼────────┤
│　　　　　　　　　　　│丁○○、│二層磚造樓房（附│零點零零陸柒玖參│
│                      │戊○○  │圖代號668-A002）│                │
├───────────┼────┼────────┼────────┤
│彰化縣花壇鄉○○段六六│同右    │二層磚造樓房（附│零點零零壹玖玖參│
│九地號                │        │圖代號669）     │                │
└───────────┴────┴────────┴────────┘
附表：
┌───────────┬────┬────────┬────────┐
│土　　地　　坐　　落　│占有人　│占有部分標示　  │占有部分之面積　│
│　　　　　　　　　　　│　　　　│（附圖代號）    │（　公　頃　）　│
├───────────┼────┼────────┼────────┤
│彰化縣花壇鄉○○段六六│庚○○  │磚造平房（附圖代│零點零零參伍柒貳│
│八地號                │        │號668-A003）    │                │
├───────────┼────┼────────┼────────┤
│彰化縣花壇鄉○○段六六│同右    │磚造平房（附圖代│零點零零陸捌零參│
│九地號                │        │號669-A002）    │                │
└───────────┴────┴────────┴────────┘
